【裁判字號】    92,台上,1515
【裁判日期】    920327
【裁判案由】    過失致人於死
【裁判全文】
最高法院刑事判決                              九十二年度台上字第一五一五號
    上  訴  人  台灣高等法院台南分院檢察署檢察官
    被      告  甲○○
右上訴人因被告過失致人於死案件，不服台灣高等法院台南分院中華民國八十九年十
月十九日第二審判決（八十九年度交上訴字第一○四七號，起訴案號：台灣嘉義地方
法院檢察署八十八年度偵字第七三三○號），提起上訴，本院判決如左：
    主  文
原判決撤銷，發回台灣高等法院台南分院。
    理  由
本件原判決以公訴意旨略以：被告甲○○係十全駕駛訓練班之教練兼司機，為從事駕
駛業務之人，於民國八十八年十月二十七日上午，駕駛ＲＸ｜七四一三號自用小客貨
車載送學員，沿嘉義縣布袋鎮○○○道路由南往北方向行駛，本應注意汽車行駛時，
應注意車前狀況，隨時採取必要之安全措施，且行經彎道、狹路時，應減速慢行，作
隨時停車之準備。同日上午八時十分許，於途經布袋鎮新民里新塭一五四號電線桿（
即新塭運動公園）附近時，依當時情況，並無不能注意情事，詎被告竟疏未注意，貿
然以時速五十公里速度疾馳，致撞擊亦疏未注意之被害人王淑芳所駕駛，沿反方向行
駛之ＮＺＲ｜五四一號機車，造成王淑芳胸部挫傷內出血，於送醫後死亡，王淑芳所
載送之蔡雅竹（王淑芳之女，八十三年十一月四日生）亦受有下唇腫脹擦傷、左手瘀
腫及左尺骨遠端骨折等傷害，因認被告涉有刑法第二百七十六條第二項之業務過失致
人於死，及同法第二百八十四條第二項前段之業務過失傷害罪嫌等情。但經審理結果
，認為不能證明被告犯罪，因而維持第一審諭知被告無罪之判決，駁回檢察官在第二
審之上訴，固非無見。
惟查：汽車駕駛人雖可信賴其他參與交通之對方亦能遵守交通規則，同時為必要之注
意，謹慎採取適當之行動，而對於不可知之對方違規行為並無預防之義務。然因對於
違規行為所導致之危險，若屬已可預見，且依法律、契約、習慣、法理及日常生活經
驗等，在不超越社會相當性之範圍應有注意之義務者，自仍有以一定之行為避免結果
發生之義務。因此，關於他人之違規事實已極明顯，同時有充足之時間可採取適當之
措施以避免發生交通事故之結果時，即不得以信賴他方定能遵守交通規則為由，以免
除自己之責任（本院七十四年臺上字第四二一九號判例參照）。原判決以：被告在限
速四十公里之路段，雖以時速五十公里之速度，超速行駛，台灣省車輛行車事故覆議
鑑定委員會覆議結果，亦認被告「超速行駛，有違規定」；但本件肇事原因，係王淑
芳駕駛機車，偏左行駛，在被告之車道內發生碰撞，則被告超速行駛之行為，僅係違
反道路交通管理處罰條例之規定，與王淑芳因車禍死亡，並無相當因果關係，爰維持
第一審諭知被告無罪之判決。惟依卷內資料：本案肇事地點為未劃設分向線之郊外彎
道，且該路面寬度僅有五‧八公尺為狹路（依道路交通標誌標線號誌設置規則第二十
七條規定，路面寬度六公尺以下路段屬於狹路），依道路交通安全規則第九十三條第
一項第一款、第三款及第一百條規定：「在未劃設車道線或行車分向線之道路，……
郊外時速不得超過四○公里」、「行經彎道、狹路……，均應減速慢行，作隨時停車
之準備」；及汽車「在未劃有分向標線之道路交會時，應減速慢行」。本件被告在未
劃設行車分向線之郊外道路，非但違規超速行駛；且依其煞車痕跡顯示（左輪為十二
點三公尺、右輪為十四點一公尺，依「一般公路汽車煞車距離、行車速度對照表」換
算，於煞車時之時速仍在五十公里以上）於行經彎道、狹路及會車時，復未減速慢行
，作隨時停車之準備。又被告於第一審法院且先後二次具狀表明，在發生車禍之前「
數十公尺」，即已發現對方駕駛機車迎面而來（見第一審卷第十八頁、第五十四頁）
。從而本件肇事，縱使因王淑芳駕駛機車，偏左行駛，在被告之車道內發生碰撞；但
被告既於「數十公尺」外，已預見對方之違規行為可能導致之危險，卻未減速慢行，
作隨時停車之準備，致發生碰撞。於此情形，依法律、契約、習慣、法理及日常生活
經驗等，在不超越社會相當性之範圍內，能否謂被告毫無避讓之義務？況車速之高低
，與撞擊力之大小成正比，被告違規超速行駛所產生之撞擊力，與被害人之死亡，能
否謂為無因果關係（倘能減速慢行，作隨時停車之準備，其結果是否不同）？均有研
求餘地。原審未斟酌上情，即逕認被告無過失責任，自嫌速斷。檢察官上訴意旨執以
指摘原判決不當，為有理由，應認有撤銷發回更審之原因。又被告被訴業務過失傷害
部分，檢察官認與業務過失致人於死部分，係一行為而觸犯數罪名，依想像競合犯裁
判上一罪關係起訴，基於審判不可分原則，併予發回。
據上論結，應依刑事訴訟法第三百九十七條、第四百零一條，判決如主文。
中      華      民      國    九十二    年      三      月    二十七    日
                              最高法院刑事第十一庭
                                  審判長法官  呂  潮  澤
                                        法官  白  文  漳
                                        法官  陳  世  雄
                                        法官  孫  增  同
                                        法官  林  開  任
      右正本證明與原本無異
                                              書  記  官
中      華      民      國    九十二    年      四      月      一      日


司法院資訊處製作；財團法人民間司法改革基金會備份。
